【裁判字號】    89,易,811
【裁判日期】    890613
【裁判案由】    妨害名譽
【裁判全文】
臺灣板橋地方法院刑事判決                          八十九年度易字第八一一號
    公  訴  人  臺灣板橋地方法院檢察署檢察官
    被      告  乙○○
右列被告因妨害名譽案件，經檢察官提起公訴（八十八年度偵字第二六一八號），
本院判決如左：
    主  文
乙○○連續意圖散布於眾，而指摘足以毀損他人名譽之事，處罰金肆仟元，如易服勞
役，以佰元折算壹日。
    事  實
一、乙○○原係甲○○之妻，因甲○○遭受脅迫而於民國八十六年六月二十日與乙○
    ○簽訂離婚協議書，嗣甲○○就該受脅迫之事實告訴經臺灣板橋地方法院檢察署
    檢察官以八十七年度偵字第二七二二二號偵查結果，認乙○○涉犯恐嚇罪嫌起訴
    由本院八十八年度易字第二六三五號審理。詎乙○○明知甲○○係長榮國際航空
    公司之機師，為一通常社會評價之人，竟基於意圖散布於眾，毀損甲○○名譽之
    概括犯意，先後於（一）本院八十八年度易字第二六三五號妨害自由案八十八年
    八月十日言詞辯論期日訊畢，在本院審判大樓五樓休息區不特定人得以共聞共見
    之處所，指摘甲○○「在美國養女人，生小孩」。（二）八十八年十月十九日上
    午，至臺北縣永和市○○路二十九號鄰近甲○○住所之樓下騎樓處，再以上開言
    詞責難甲○○，而以此具體指摘足以毀損甲○○名譽之事。
二、案經甲○○訴請臺灣板橋地方法院檢察署檢察官偵查起訴。
    理  由
一、訊據被告乙○○矢口否認有何前揭毀損告訴人甲○○名譽之犯行，先後辯稱：（
    一）我覺得我不應該被起訴，我並沒有誹謗他，我八月十日在法庭上只是陳述事
    實，讓法官瞭解情況；是因為他說我有外遇，我才告訴法官說是他外面有女人，
    不是我。至於十月十九日那天，我只在他家騎樓時，他就報警，他拿我被判五十
    九天拘役的判決，大聲嚷嚷，說我是一個犯法的人，我會殺人，我覺得很丟臉，
    我要走之前，跟警察說我們之所以會離婚，是因為他有外遇，而不是我（參八十
    九年三月十四日訊問筆錄）。（二）我沒有誹謗他，我也沒有妨害他的名譽，
    我覺得檢察官沒有瞭解事情真正的狀況，告訴人所言均不是實話。我沒有去過他
    的住處，我也沒有在法官開庭時說過起訴書所言的話，我開庭時，是因為為了孩
    子監護權的問題，才要讓法官瞭解事實（參八十九年四月十一日訊問筆錄）。（
    三）八十八年八月十日那天，告訴人誣指我，說我的精神有問題，但我所陳述的
    都是事實，我沒有罵告訴人不要臉，我沒有說他在美國養女人，生小孩。我是在
    法庭上審判長審理時，我是說我所知道的事情，我沒有指摘告訴人云云（參八十
    九年四月二十五日訊問筆錄）。
二、經查被告否認於法庭內外有何誹謗告訴人言詞一情，經勘驗本院八十八年度易字
    第二六三五號妨害自由案八十八年八月十日庭訊錄音帶，被告確於審判長訊問證
    人邱傳宗畢陳述其意見時，指稱「他（按指本案告訴人）在美國養一個女人，生
    一個小孩」等語，有八十九年五月八日勘驗筆錄附卷可稽，顯可見被告辯稱「我
    也沒有在法官開庭時說過起訴書所言的話」不足採信。再參以被告自承八十八年
    十月十九日在臺北縣永和市○○路「我要走之前，跟警察說我們之所以會離婚，
    是因為他有外遇，而不是我」之事實不諱，被告既已指責告訴人「外遇」，衡情
    當有在美國養女人生小孩之具體敘述。此外右揭事實業據告訴人於偵審中指訴綦
    詳，足認非屬捏造誣陷之詞，事證明確。被告於公開處所指摘告訴人之內容為多
    數人聽聞，其主觀上顯具有散布於眾之意圖，其辯解純係卸責之詞，不足採信，
    被告犯行堪以認定。至於被告聲請訊問證人章韶芬，欲以證明告訴人確有嫖妓玩
    女人一情，本院認為縱屬真實，以告訴人之社會身分、地位觀之，此僅屬告訴人
    之私德，而與公共利益無關，依刑法第三百十條第三項但書之規定，亦不能解免
    被告之刑責，此證據應無調查之必要，爰不予傳喚證人章韶芬，併予敘明。
三、核被告所為，係犯刑法第三百十條第一項意圖散布於眾，而指摘足以毀損他人名
    譽之事之罪。其先後二次犯行，時間緊接，誹謗內容同一，觸犯構成要件相同之
    罪名，顯係基於概括犯意而為，應以連續犯一罪論之，並加重其刑。爰審酌被告
    之品行、智識程度，因離婚怨懟告訴人之動機，犯罪之手段，指摘在美國養女人
    生小孩對於告訴人名譽所生之可能損害程度，以及被告犯罪後態度等一切情狀，
    量處如主文所示之刑，以資懲儆，並諭知易服勞役之折算標準。
四、
  （一）至公訴意旨以：
      被告於本院八十八年八月十日「開庭時」指責告訴人不要臉，敢在美國養女
        人、生小孩，和表妹馬若瑋同居云云，因認被告涉有誹謗。惟按被告為施行
        攻擊防禦方法，當庭防禦自己權利之辯白，應屬自衛、自辯及保護自身合法
        利益發表之言論，況對簿公堂，利害關係人兩造焉有善言。本案被告於上開
        妨害自由一案審理中，就形成離婚之原因，係利用公開法庭陳述與訟爭事項
        有關之事實，難謂被告當時有誹謗之犯意，其既當庭防禦自己權利之辯白，
        所指摘之事與刑法誹謗罪之構成要件自屬有間。
      被告於八十八年十二月十六日在臺灣高等法院開庭審理時，以上述言詞誹謗
        告訴人云云。經查，本件公訴人並未具體指陳被告究係何案件繫屬於臺灣高
        等法院，而於該案審理時再為誹謗之情，且遍查偵查全卷，告訴人亦僅於告
        訴狀上記載被告上開論罪之二次犯行而已，是此部份公訴事實究何所生，已
        有不明。再經本院八十九年四月二十五日訊明告訴人關於八十八年十二月十
        六日在臺灣高等法院開庭審理，為何案件？業經告訴人指稱即為本院八十八
        年度易字第二六三五號妨害自由案，被告不服一審判決上訴經臺灣高等法院
        以八十八年度上易字第四四八五號審理一案，惟查該上訴案件早於八十八年
        十一月四日宣示判決確定，有臺灣高等法院刑事判決書一份附卷可參（見偵
        查卷第三十一頁），如何其後復有八十八年十二月十六日之開庭審理？此部
        分公訴事實應屬不能證明。
      惟公訴人認上開、事實與前揭事實欄一（二）所示論罪犯行有連續犯裁
        判上一罪之關係，爰不另為無罪之諭知。
      被告另以「不要臉、和表妹馬若瑋同居」之言詞指摘告訴人云云。此經被告
        所否認，經勘驗本院八十八年度易字第二六三五號妨害自由案八十八年八月
        十日庭訊錄音帶，被告確實未有此指摘之詞，有八十九年五月八日勘驗筆錄
        附卷可稽。惟此為被告指摘告訴人「在美國養女人，生小孩」整體毀損名譽
        事實，構成誹謗一罪之一部份。故公訴意旨所論被告指摘告訴人「不要臉、
        和表妹馬若瑋同居」一情，雖屬不能證明，亦無庸為無罪之諭知。
      前揭事實欄一（二）所示犯行，公訴人認被告係至告訴人之住處（按即臺北
        縣永和市○○路二十九號三樓）為之，然查犯罪地點應在鄰近告訴人住所之
        樓下騎樓處為是，此經告訴人確切指陳，併予更明。
  （二）公訴事實雖未敘明被告所為前揭事實欄一（一）所示犯行，惟被告於此時地
        之犯行，已經告訴人於告訴狀內指陳明確，並經本院審認屬實，此公開法庭
        外之言行，非屬當庭防禦自己權利之辯白，難謂無誹謗之犯意。惟此部分因
        與起訴之事實欄一（二）所示犯行，有連續犯裁判上一罪之關係，亦為起訴
        效力所及，本於審判不可分之原則，應併與審究，合此敘明。
據上論斷，應依刑事訴訟法第二百九十九條第一項前段，刑法第五十六條、第三百十
條第一項、第四十二條第二項，罰金罰鍰提高標準條例第一條前段、第二條，判決如
主文。
本案經檢察官高智美到庭執行職務。
中      華      民      國      八十九      年     六     月    十三    日
                                      臺灣板橋地方法院刑事第三庭
                                          法  官  陳    財    旺
右正本證明與原本無異。
如不服本判決應於送達後十日內向本院提出上訴狀。
                                          書記官  張    惠    芳
中      華      民      國      八十九      年     六     月    十四    日
附錄本案論罪科刑法條全文：
刑法第三百十條第一項：
意圖散布於眾，而指摘或傳述足以毀損他人名譽之事，為誹謗罪，處一年以下有期徒
刑、拘役或五百元以下罰金。


司法院資訊處製作；財團法人民間司法改革基金會備份。
